臺灣高等法院臺南分院民事判決　100年度上易字第181號
上　訴　人　黃冠中
　　　　　　黃冠文
共　　　同
法定代理人　黃閔熙
被 上訴 人　陳聖昌
兼　法　定
代　理　人　陳正恩
共　　　同
訴訟代理人　洪梅芬　律師
　　　　　　涂欣成　律師
　　　　　　劉家宏　律師
　　　　　　呂蘭蓉　律師
上列當事人間請求侵權行為損害賠償事件，上訴人對於中華民國
100年6月2日臺灣臺南地方法院第一審判決（100年度訴字第4號
）提起上訴，本院於100年11月22日言詞辯論終結，判決如下：
    主  文
原判決關於駁回上訴人後開第二項之訴，並訴訟費用之裁判（除
確定部分外）均廢棄。
被上訴人應再連帶給付上訴人黃冠文新台幣壹拾萬元、應再連帶
給付上訴人黃冠中新台幣貳萬元及均自民國九十九年十一月十九
日起至清償日止，按年息百分之五計算之利息。
上訴人其餘上訴均駁回。
第一、二審訴訟費用（除確定部分外），由被上訴人連帶負擔五
分之一，餘由上訴人共同負擔。
    事實及理由
一、上訴人主張：被上訴人陳聖昌於民國（下同）98年2月25日
    上午7時許，駕駛車牌號碼M7X-519號機車，行經臺南市○○
    區○○路3段83之2號前，本應隨時注意車前狀況，隨時採取
    必要之安全措施，而依當時天候晴、日間有自然光線、柏油
    乾燥路面無缺陷及障礙物，視距良好等情形，客觀上並無不
    能注意之情況，竟疏未注意車前狀況，而撞及上學途中路經
    該處之伊二人，致上訴人黃冠中受有頭部外傷、臉擦傷、左
    肩擦傷、左前臂及雙手擦傷、右小腳（按係小腿之誤）擦傷
    之傷害；而上訴人黃冠文則受有右股骨上髁閉鎖性骨折、雙
    上肢挫傷之傷害。又被上訴人陳聖昌為未成年人，依法其法
    定代理人即被上訴人陳正恩亦須負連帶賠償責任。爰依民法
    第184條第1項、第187條第1項、第191條之2、第193條第1項
    、第195條第1項等侵權行為損害賠償之法律關係，請求被上
    訴人陳聖昌及其法定代理人陳正恩，連帶給付上訴人黃冠中
    、黃冠文依序各新台幣（下同）50,600元、700,574元，及
    均自99年11月19日起至清償日止，按週年利率百分之5計算
    之利息等語（原審判命被上訴人應連帶給付上訴人黃冠中、
    黃冠文依序各450元、169,969元本息，上訴人對其不利部分
    不服，提起本件上訴，上訴聲明：(一)原判決不利上訴人黃冠
    文暨不利上訴人黃冠中關於慰撫金部分均廢棄。(二)上開廢棄
    部分，被上訴人應再連帶給付上訴人黃冠文、黃冠中依序各
    530,605元、50,000元本息；至原審駁回上訴人黃冠中其餘
    （指有關醫藥費）部分暨被上訴人就其敗訴部分均未上訴，
    該部分業已確定）。
二、被上訴人則以：按保險對象因交通事故，經全民健康保險提
    供醫療給付者，全民健康保險之保險人得向強制汽車責任保
    險之保險人代位請求該項給付。是經健保局支付醫療費者，
    有全民健康保險法第82條保險代位規定適用，原審因此僅判
    健保未給付部分為上訴人之醫療費用，自無違誤。又黃冠文
    97年3月30日至4月15日已可上學上課，顯無看護必要。且上
    訴人黃冠中倖僅受擦傷，而上訴人黃冠文受閉鎖性骨折，治
    療中讓骨骼固定於原本部位、打石膏、固定支架，癒後尚稱
    良好，並無嚴重後遺症，原審因此認定於其上石膏期間給予
    全日看護費用69,600元，而於拔釘、拆線時（雖未到校上課
    ），但因已拆除石膏，行動較方便，看護以半日計算為27,6
    00元，判處看護費用共97,200元並無違誤。另依奇美醫院檢
    送之病歷資料所示，上訴人黃冠文僅受擦傷，怎會因此視上
    學為畏途，惶惶不可終日？而上訴人黃冠文本件骨折癒合良
    好，3月底即可回校上課，卻稱飽受身心痛苦，並不可採；
    原審所認本件賠償金額並無不當等語，資以抗辯。（均答辯
    聲明：上訴駁回。）
三、兩造不爭執事項：
  (一)被上訴人陳聖昌於98年2月25日上午7時許，駕駛車牌號碼M7
    X-519號機車，行經臺南市○○區○○路3段83之2號前時，
    不慎撞及上訴人黃冠中、黃冠文，致黃冠中受有頭部外傷、
    臉擦傷、左肩擦傷、左前臂及雙手擦傷、右小腿擦傷之傷害
    ；黃冠文則受有右股骨上髁閉鎖性骨折、雙上肢挫傷等傷害
    。
  (二)本件車禍業經臺灣省臺南區車輛行車事故鑑定委員會鑑定，
    有該委員會意見書（臺南區980570案）；及臺灣省車輛行車
    事故覆議鑑定委員會鑑定，有該委員會98年10月27日覆議字
    第0986203942號函附臺灣省車輛行車事故覆議鑑定委員會覆
    議意見書（見原審卷第61、124頁、本院卷第32頁反面）。
四、得心證理由：
  (一)上訴人主張：被上訴人陳聖昌於98年2月25日上午7時許，無
    照駕駛車牌號碼M7X-519號機車，行經臺南市○○區○○路3
    段83之2號前，竟疏未注意車前狀況，而撞及上學途中路經
    該處之伊等二人，致上訴人黃冠中受有頭部外傷、臉擦傷、
    左肩擦傷、左前臂及雙手擦傷、右小腿擦傷之傷害；而上訴
    人黃冠文則受有右股骨上髁閉鎖性骨折、雙上肢挫傷等傷害
    ，此有道路交通事故現場圖、調查報告表、現場相片、奇美
    醫院診斷證明書等附卷可參（見原審司南調字卷第11、12頁
    、原審卷第30至36、48至50頁），並為兩造所不爭，自堪信
    為真實。
  (二)按汽車行駛時，駕駛人應注意車前狀況及兩車併行之間隔，
    並隨時採取必要之安全措施。又汽車駕駛人，有下列情形之
    一者，處6,000元以上12,000元以下罰鍰，並當場禁止其駕
    駛：(一)未領有駕駛執照駕駛小型車或機器腳踏車。道路交通
    安全規則第94條第3項及道路交通管理處罰條例第21條第1項
    第1款分別定有明文。本件上訴人主張被上訴人陳聖昌無駕
    駛執照於上開時、地，駕駛前開機車，本應注意車前狀況，
    隨時採取必要安全措施，而依當時天候晴、日間有自然光線
    、柏油乾燥路面無缺陷及障礙物，視距良好等情形，客觀上
    並無不能注意之情況，竟疏未注意車前狀況，撞及上訴人黃
    冠中、黃冠文，致上訴人黃冠中受有頭部外傷等上揭多處擦
    傷之傷害；上訴人黃冠文受有右股骨上髁閉鎖性骨折等傷害
    ，有上開道路交通事故現場圖、調查報告表暨臺灣省車輛行
    車事故覆議鑑定委員會98年10月27日覆議字第0986203942號
    函附臺灣省車輛行車事故覆議鑑定委員會覆議意見書（覆議
    字第981407號）等附卷可據，上開鑑定意見亦認係被上訴人
    陳聖昌無照駕駛重機車，閃避同向左前不明小貨車向右偏行
    時，未注意車前狀況，為肇事原因，上訴人均為行人無肇事
    原因等情（見原審卷第123-125頁），且經被上訴人陳聖昌
    於本院審理時直承係其單方過失（見本院卷第33頁背面），
    堪信屬實；被上訴人雖抗辯：上訴人二人未靠路邊行走騎樓
    而靠近機車道行走，故就本事故之發生或擴大，與有過失云
    云，然為上訴人等所否認。經查，本件交通事故係肇因於被
    上訴人陳聖昌無照駕駛機車，閃避同向左前不明小貨車不當
    所致，且肇事地點係在右側路肩，上訴人黃冠中、黃冠文在
    路肩處行走被偏右閃避不當之被上訴人陳聖昌車輛撞擊，屬
    無法防範，無肇事因素，亦有上開臺灣省車輛行車事故覆議
    鑑定委員會覆議意見書（覆議字第981407號）附卷可佐。則
    被上訴人所持臺灣省臺南區車輛行車事故鑑定委員會鑑定意
    見（上訴人為肇事次因），上訴人同為肇事原因而與有過失
    ，應減輕被上訴人之賠償金額云云，並不足採。又被上訴人
    陳聖昌之上開過失行為，與上訴人上揭傷害間有相當因果關
    係至明。
  (三)按因故意或過失不法侵害他人之權利者，負損害賠償責任。
    不法侵害他人之身體或健康者，對於被害人因此喪失或減少
    勞動能力或增加生活上之需要時，應負損害賠償責任；且不
    法侵害他人之身體、健康、名譽、自由、信用、隱私、貞操
    ，或不法侵害其他人格法益而情節重大者，被害人雖非財產
    上之損害，亦得請求賠償相當之金額，民法第184條第1項前
    段、第193條第1項、第195條第1項分別定有明文。又按限制
    行為能力人，不法侵害他人之權利者，以行為時有識別能力
    為限，與其法定代理人連帶負賠償責任，民法第187條第1項
    前段亦有明文。本件被上訴人陳聖昌因過失致上訴人各受有
    上開傷害，又被上訴人陳聖昌係81年2月27日生，行為時尚
    為未滿20歲之限制行為能力人，被上訴人陳正恩為被上訴人
    陳聖昌之法定代理人，有其戶籍謄本可稽（見原審卷第16頁
    ），依上說明，上訴人請求被上訴人應負連帶賠償責任，洵
    屬有據。茲上訴人二人得請求之賠償金額如下：
  1.上訴人黃冠文醫療費用部分：
  (1)按損害賠償，除法律另有規定或契約另有訂定外，在於填補
    債權人所受之損害及所失之利益，民法第216條固定有明文
    。惟無論所受損害抑所失利益，被害人賠償損害之請求權，
    以受有實際上之損害為成立要件。故衡量賠償之標準，首應
    調查被害人實際上之損害額，始能定其數額之多寡（最高法
    院97年度台上字第1316號判決參照）。次按保險對象因交通
    事故，經本保險提供醫療給付者，本保險之保險人，得向強
    制汽車責任保險之保險人代位請求該項給付，全民健康保險
    法第82條定有明文。此係關於保險代位之規定，且屬保險法
    第130條、第135條準用同法第103條關於健康、傷害保險無
    保險代位規定之特別法，則於有參加全民健保之被保險人因
    交通事故，經健保局支付醫療費用者，自應適用本條，而所
    謂之保險代位，其性質並非係一般代位權，而是法定的請求
    權移轉。故如有保險代位之情形，受害人因其該部分之損害
    賠償請求權已移轉給健保局而不得再向加害人請求（最高法
    院92年度台上字第188號判決參照）。
  (2)本件上訴人黃冠文雖主張因本件交通事故而支出醫療費用20
    ,574元，然為被上訴人所否認，且據上訴人所提出其已支出
    醫療費用之收據，即奇美醫院收據10紙所示98年2月25日自
    費3,309元、3月1日自費100元、3月5日自費310元、3月25日
    支出460元、4月22日支出460元及30元、4月23日支出310元
    、5月6日支出460元、6月3日支出460元、8月5日支出440元
    （見原審司南調字卷第15至17、19至22、26至28頁），共計
    6,339元；慶南醫療儀器行統一發票所示支出400元（見同上
    卷第23頁）、豐馨商行免用統一發票收據所示支出130元（
    見同上卷第24頁）、賴俊良骨外科診所醫療費用明細所示自
    費合計5,900元等，合計上訴人黃冠文共自費支出醫療費用
    12,769元，業經原審判命被上訴人給付。上訴人黃冠文雖又
    主張：健保給付並非減輕加害人之責任，而係保護被保險人
    ，故其本件醫療費用為20,574元，並非僅12,769元云云，惟
    依上說明，上訴人黃冠文所提出之醫療收據，已可知健保局
    已提供醫療給付，受害人不得再向加害人即被上訴人為此部
    分之請求，上訴人黃冠文此部分請求權，已經因移轉予健保
    局而不存在，被上訴人即無給付義務；是除原審所命被上訴
    人應給付上訴人黃冠文之醫療費用部分外，上訴人黃冠文於
    本審所為此部分之請求，即非有據。
  2.上訴人黃冠文看護費部分：
  (1)按親屬代為照顧被害人之起居，固係基於親情，但親屬看護
    所付出之勞力並非不能評價為金錢，雖因二者身分關係而免
    除被害人之支付義務，惟此種基於身分關係之恩惠，自不能
    加惠於加害人。故由親屬看護時雖無現實看護費之支付，仍
    應認被害人受有相當於看護費之損害，得請求賠償（最高法
    院94年台上字1543號判決、臺灣高等法院暨所屬法院85年法
    律座談會民事研討結果參照）。
  (2)又上訴人黃冠文雖主張：石膏拆除後需復健3至6個月，上訴
    人黃冠文於期中考後復因身體狀況再度請假，至5月11日方
    恢復上課，原審徒以黃冠文已至學校上課及石膏已拆除為由
    ，認定看護費為97,200元實屬不當，黃冠文之看護費應為18
    0,000元云云，然為被上訴人所否認。經查，上訴人黃冠文
    因本件交通事故受傷，於98年2月25日住院行鋼釘復位固定
    手術，同年3月1日出院，出院後一個月內，因石膏固定，需
    他人照料看護，同年3月25日拆除石膏、4月22日拔除鋼釘、
    5月6日拆線，有奇美醫院100年4月19日奇醫字第1752號函附
    病情摘要在卷可稽（見原審卷第75頁）；又依臺南市安順國
    小安順教字第10000001002號函附上訴人黃冠文97年度下學
    期之上課缺勤表（見原審卷第72頁），上訴人黃冠文自98年
    2月25至同年3月27日，及同年4月16日起至同年5月8日止均
    未到校上課等情，故上訴人黃冠文除原審所命自98年2月25
    日住院至同年3月25日拆除石膏期間，因需家人整日看護，
    計須看護費69,600元及由同年4月16日起至同年5月8日止（
    因該期間已拆除石膏，行動較方便，其家人看護應以半日計
    算）之看護費用計27,600元，合計為97,200元外；上訴人黃
    冠文雖於同年4月16日起至同年5月8日期間，其未能到校上
    課，並需拔釘、拆線，上訴人因而主張該期間尚須看護云云
    ，尚無不當，惟斟酌該期間已拆除石膏，行動較方便，其看
    護應以半日計算。又上訴人黃冠文本件因車禍受傷骨折，經
    施以鋼釘復位固定，術後石膏固定保護，致行動不便，故需
    他人看護，有上開奇美醫院病情摘要足參，嗣該石膏於98年
    3月25日拆除，行動不再有所不便，且上訴人黃冠文更於98
    年3月30日至4月15日至學校上課，觀諸上訴人黃冠文此期間
    既可獨自在校活動，無須他人照料，堪認上訴人黃冠文此期
    間已有生活自理能力，不因石膏拆除後需復建而異，故上訴
    人請求該期間看護費用，不應准許。此部分上訴人主張原審
    所命給付看護費過低不當云云，要無足採。
  3.上訴人黃冠文、黃冠中精神慰撫金部分：
    本件上訴人黃冠文因被上訴人陳聖昌不法侵害，受有上開身
    體之傷害，並接受固定手術，精神上自受有極大痛苦；而上
    訴人黃冠中亦因被上訴人陳聖昌上開不法侵害，受有前述身
    體之傷害，傷勢雖相對較為輕微，仍不失對身體之侵害，且
    因上開頭部外傷及多處擦傷驚嚇而精神上受有相當之痛苦。
    參以上訴人黃冠文、黃冠中、被上訴人陳聖昌均為在學之未
    成年人，並無經濟能力，有本院所調取之上訴人二人及被上
    訴人陳聖昌渠等稅務電子閘門所得調件明細足參（見本院卷
    第43至46頁），本院審酌兩造之身分、教育程度、經濟能力
    、社會地位、所受傷害程度，認上訴人黃冠文、黃冠中得請
    求之精神慰撫金依序各以160,000元、20,000元為適當，即
    有關上訴人黃冠文部分，除原審所命給付外，被上訴人應再
    給付黃冠文10萬元，因原審未判命被上訴人給付上訴人黃冠
    中，故此部分被上訴人應再給付上訴人黃冠中2萬元；至上
    訴人2人其餘逾此部分之請求，即非有據。
  4.綜上所述，上訴人黃冠文請求被上訴人連帶賠償部分269,96
    9元（97200＋12769＋160000＝269969），即除原審判命被
    上訴人給付部分外，被上訴人應再連帶給付上訴人黃冠文（
    慰撫金）10萬元，逾此範圍之請求，即非有據。上訴人黃冠
    中請求部分，被上訴人應再連帶給付（慰撫金）於20,000元
    之範圍內，即屬有據，為有理由，逾此部分之請求，尚非有
    據。
  (四)末按給付無確定期限者，債務人於債權人得請求給付時，經
    其催告而未為給付，自受催告時起，負遲延責任。其經債權
    人起訴而送達訴狀，與催告有同一之效力，民法第229條第2
    項定有明文。又遲延之債務，以支付金錢為標的者，債權人
    得請求依法定利率計算之遲延利息。但約定利率較高者，仍
    從其約定利率；而應付利息之債務，其利率未經約定，亦無
    法律可據者，週年利率為百分之5，亦為同法第233條第1項
    及第203條規定足參。故上訴人請求被上訴人再連帶賠償上
    開金額，及自起訴狀繕本送達被上訴人翌日（即99年11月19
    日，見原審司南調字卷第40頁、41頁）起算之年息百分之5
    法定遲延利息，尚未逾上開規定範圍，即無不合。
五、綜上所述，上訴人本於民法侵權行為損害賠償之法律關係，
    請求被上訴人陳聖昌及其法定代理人陳正恩，除原審所命給
    付部分外，應再連帶給付上訴人黃冠中、黃冠文依序各2萬
    元、10萬元，及均自99年11月19日起至清償日止，按年息百
    分之5計算之利息；逾此部分之請求，即非有據，為無理由
    ，應予駁回。原審就上開應予准許部分，駁回上訴人請求，
    自有未洽，上訴人據此指摘原判決不當，求予廢棄改判，為
    有理由，爰由本院將此部分廢棄改判如主文第二項所示。至
    逾上開應予准許部分，原審駁回上訴人之請求，經核並無違
    誤，上訴意旨求予廢棄改判，均無理由，皆應駁回。又兩造
    就上開勝、敗部分利益，均未逾150萬元，經本判決宣示後
    即確定，毋庸再宣告假執行，合併說明。
六、本件事證已臻明確，兩造其餘攻擊或防禦方法及舉證，核與
    本件判決結果不生影響，毋庸再逐一論述，併此敘明。
據上論結，本件上訴為一部有理由、一部無理由，依民事訴訟法
第450條、第449條第1項、第79條、第85條第1項前段、第2項，
判決如主文。
中    華    民    國   100    年    12    月    6     日
                  民事第二庭      審判長法官  陳光秀
                                      法  官  李文賢
                                      法  官  莊俊華
上為正本係照原本作成。
不得上訴。
中    華    民    國   100    年    12    月    8     日
                                      書記官  吳銘添